ACORDAO-COMPLETO-2419818

ACÓRDÃO 8753/2020 ATA 28/2020 - PRIMEIRA CÂMARA

VISTOS, relatados e discutidos estes autos de tomada de contas especial de responsabilidade da empresa Dupovo Medicamentos Ltda.-ME (07.406.239/0001-05) , solidariamente com sua sócia administradora à época, Sra. Nilda Maria de Souza, em razão da aplicação irregular dos recursos atinentes ao Programa Farmácia Popular do Brasil - Aqui Tem Farmácia Popular (PFPB) , no período de março/2013 a fevereiro/2014.
ACORDAM os ministros do Tribunal de Contas da União, reunidos em sessão da 1ª Câmara, ante as razões expostas pelo relator, em:
9.1. julgar irregulares as contas da empresa Dupovo Medicamentos Ltda.-ME (07.406.239/0001-05, e da Sra. Nilda Maria de Souza, sócia administradora à época, com fundamento nos arts. 1º, inciso I, 16, inciso III, alíneas "b" e "c", da Lei 8.443/1992, c/c os arts. 1º, inciso I, 209, incisos II e III, do Regimento Interno do TCU;
9.2. condenar solidariamente os responsáveis identificados no subitem anterior, com fundamento no art. 19, caput, da Lei 8.443/1992, c/c o art. 210 do Regimento Interno do TCU, ao pagamento das quantias a seguir especificadas, com a fixação do prazo de 15 (quinze) dias, a contar das notificações, para comprovarem, perante o Tribunal (art. 23, inciso III, alínea "a", da Lei 8.443/1992, c/c o art. 214, inciso III, alínea "a", do Regimento Interno) , o recolhimento das dívidas aos cofres do Fundo Nacional de Saúde, atualizadas monetariamente e acrescidas dos juros de mora, calculados a partir das datas discriminadas, até a data dos recolhimentos, na forma prevista na legislação em vigor, abatendo-se, na oportunidade, os valores eventualmente já ressarcidos;
	VALOR ORIGINAL
 (R$) 
	DATA DA OCORRÊNCIA

	20.528,00 (D) 
	14/3/2013

	4.227,02 (D) 
	15/3/2013

	15.147,69 (D) 
	19/4/2013

	4.430,15 (D) 
	29/4/2013

	17.561,91 (D) 
	31/5/2013

	3.968,71 (D) 
	31/5/2013

	15.637,84 (D) 
	4/6/2013

	3.361,86 (D) 
	5/6/2013

	12,15 (D) 
	5/6/2013

	20.494,92 (D) 
	28/6/2013

	5.247,64 (D) 
	28/6/2013

	10.240,45 (D) 
	31/7/2013

	5.313,75 (D) 
	31/7/2013

	4.244,24 (D) 
	2/9/2013

	8.901,10 (D) 
	2/9/2013

	9.333,34 (D) 
	1/10/2013

	21.048,40 (D) 
	2/10/2013

	56,40 (D) 
	2/10/2013

	12.019,50 (D) 
	12/11/2013

	11.064,68 (D) 
	12/11/2013

	31.293,62 (D) 
	6/12/2013

	7.186,69 (D) 
	6/12/2013

	3.936,25 (D) 
	30/12/2013

	24.657,84 (D) 
	30/12/2013

	32.734,14 (D) 
	7/2/2014

	5.951,04 (D) 
	7/2/2014

	92.088,71 (C) 
	31/1/2014

	6.602,43 (C) 
	28/2/2014

9.3. aplicar, individualmente, à empresa Dupovo Medicamentos Ltda. - ME (07.406.239/0001-05) e à Sra. Nilda Maria de Souza (XXX.048.821-XX) , a multa prevista no art. 57 da Lei 8.443/1992, c/c o art. 267 do Regimento Interno, no valor de R$ 10.000,00 (dez mil reais) , com a fixação do prazo de quinze dias, a contar das notificações, para comprovarem, perante o Tribunal (art. 214, inciso III, alínea "a", do Regimento Interno) , o recolhimento da dívida aos cofres do Tesouro Nacional, atualizada monetariamente desde a data deste acórdão até a do efetivo recolhimento, se forem pagas após o vencimento, na forma da legislação em vigor;
9.4. autorizar, desde logo, nos termos do art. 28, inciso II, da Lei 8.443/1992 c/c o art. 219, inciso II, do RITCU, a cobrança judicial das dívidas caso não atendidas as notificações;
9.5. autorizar, desde logo, caso solicitado e o processo não tenha sido remetido para cobrança judicial, o pagamento das dívidas em até 36 (trinta e seis) parcelas mensais e consecutivas, nos termos do art. 26 da Lei 8.443/1992, c/c o art. 217 do Regimento Interno/TCU, fixando-se o vencimento da primeira parcela em 15 (quinze) dias, a contar do recebimento da notificação, e o das demais a cada mês, devendo incidir sobre cada valor mensal os correspondentes acréscimos legais, na forma prevista na legislação em vigor, sem prejuízo de alertar os responsáveis de que a falta de comprovação do recolhimento de qualquer parcela implicará o vencimento antecipado do saldo devedor; e
9.6. dar ciência desta deliberação ao Procurador-Chefe da Procuradoria da República em Goiás, nos termos do § 3º do art. 16 da Lei 8.443/1992 c/c o § 7º do art. 209 do Regimento Interno do TCU.

tomada de contas especial de responsabilidade de estabelecimento farmacêutico e de sua sócia administradora em virtude de irregularidade na aplicação dos recursos atinentes ao Programa Farmácia Popular do Brasil  PFPB.

Primeira Câmara

Fundo Nacional de Saúde - MS.

3. Responsáveis: Dupovo Medicamentos Ltda. - ME (07.406.239/0001-05) e Nilda Maria de Souza (XXX.048.821-XX).

13.1. Ministros presentes: Walton Alencar Rodrigues (Presidente), Benjamin Zymler, Bruno Dantas e Vital do Rêgo (Relator).
13.2. Ministro-Substituto presente: Weder de Oliveira.

ACORDAO-COMPLETO-2463023

Acórdão de Relação 3652/2021 - Primeira Câmara

Acórdão de Relação

VITAL DO RÊGO

Trata-se de tomada de contas especial instaurada pelo Fundo Nacional de Saúde (FNS/MS) , em desfavor da empresa Dupovo Medicamentos Ltda - ME e da Sra. Nilda Maria de Souza, em razão da aplicação irregular dos recursos do Sistema Único de Saúde (SUS) , no âmbito do Programa Farmácia Popular do Brasil - Aqui Tem Farmácia Popular (PFPB) , no período de março/2013 a fevereiro/2014.
No âmbito da Secretaria de Controle Externo de Tomada de Contas Especial (SecexTCE) , foi elaborada a instrução à peça 55, a seguir transcrita com os ajustes de forma pertinentes, cujo encaminhamento foi encampado pelos dirigentes da unidade (peças 56/57) :
	(...) 
HISTÓRICO 
2.	O Programa Farmácia Popular do Brasil foi instituído pela Lei 10.858, de 13/4/2004, regulamentado pelo Decreto 5.090, de 20/5/2004, para cumprir diretriz da Política Nacional de Assistência Farmacêutica, no sentido de dar à população o acesso a medicamentos considerados essenciais, utilizando ou não o SUS.
3.	Nos termos do Anexo LXXVII, art. 2º, da Portaria de Consolidação nº 5/2017, O PFPB consiste na disponibilização de medicamentos e/ou correlatos à população, pelo Ministério da Saúde, através de 'Rede Própria', constituída por Farmácias Populares, em parceria com os Estados, Distrito Federal e municípios; e pelo 'Aqui Tem Farmácia Popular', constituído por meio de convênios com a rede privada de farmácias e drogarias.
4.	Atualmente, de acordo com o Anexo LXXVII, art. 7º, da Portaria de Consolidação nº 5/2017, na modalidade 'Aqui Tem Farmácia Popular', são disponibilizados gratuitamente medicamentos para o tratamento de hipertensão, diabetes e asma. Além destes, são disponibilizados, com até 90% de desconto, medicamentos para rinite, dislipidemia, doença de Parkinson, osteoporose e glaucoma e, ainda, anticoncepcionais e fraldas geriátricas.
Auditoria do Denasus e Fase Interna da TCE
5.	A presente TCE originou-se de constatações do Departamento Nacional de Auditoria do SUS (Denasus) em auditoria concluída em 28/8/2015, com a finalidade de avaliar a execução do Programa Farmácia Popular do Brasil junto à Farmácia Dupovo Itumbiara Norte - ME (antiga denominação de Dupovo Medicamentos Ltda. - ME) , abrangendo os exercícios de 2013 e 2014, com foco no cumprimento das normas estabelecidas pela Portaria 971/MS/GM, de 15/5/2012, vigente à época, que dispõe sobre o Programa Farmácia Popular do Brasil, conforme apontado no Relatório de Auditoria 15692-MS/SGEP/Denasus (peça 16) .
6.	De acordo com as constatações do Denasus, o estabelecimento comercial executou ações do Programa Farmácia Popular do Brasil em desacordo com as normas estabelecidas pelo Ministério da Saúde (peça 16, p. 12-13) . Foram constatadas irregularidades que representavam R$ 298.599,33, a saber: falta de apresentação de notas fiscais comprovando as aquisições dos medicamentos, e registros de dispensação de medicamentos em nome de funcionário e/ou responsável do estabelecimento auditado sem a devida comprovação legal.
7.	O débito calculado para as 26 ocorrências identificadas por descumprimento das normas vigentes à época, em especial a Portaria 971/GM/MS de 15/5/2012, foi atualizado em 19/7/2017 para o valor de R$ 432.562,32, levando o tomador de contas a concluir pela responsabilização do Sr. Cassio Pires de Paula (CPF XXX.615.171-XX) , solidariamente com a empresa Dupovo Medicamentos Ltda. - ME (CNPJ 07.406.239/0001-05) - Relatório Completo do Tomador de Contas Especial 137/2017 (peça 21) . A inscrição em conta de responsabilidade, no SIAFI, foi efetuada mediante a Nota de Lançamento de Sistema 2017NS057464, de 28/3/2018 (peça 9) .
8.	Comprova-se que foi dada oportunidade de defesa aos responsáveis, em obediência aos princípios constitucionais que asseguram o direito ao contraditório e à ampla defesa, tanto no curso da auditoria como após a conclusão do relatório e da instauração da tomada de contas especial. Tendo em vista os avisos de recebimento referentes aos ofícios dirigidos aos responsáveis (peças 2, 10-12) , o tomador de contas especial considerou subsistente o motivo que legitimou a instauração da tomada de contas especial (peça 21, p. 6) .
9.	Em 27/10/2017, a Secretaria de Controle Interno do Ministério da Transparência e Controladoria-Geral da União emitiu o relatório de auditoria 1044/2017 (peça 22) , em concordância com o relatório do tomador de contas. Em atendimento ao disposto na alínea "a" do inciso II do art. 10 da Instrução Normativa/TCU 71/2012, registrou-se a morosidade para apuração dos fatos, e consequentemente, para a instauração da TCE, considerando que os recursos foram geridos entre 2013 e 2014, enquanto que a apuração conclusiva ocorreu somente em agosto/2015. Quanto ao previsto na alínea "b" do mesmo inciso II, considerou-se que as normas para instauração e desenvolvimento da tomada de contas especial foram cumpridas (peça 22, p. 3) .
10. Com base no certificado e parecer de auditoria 1044/2017, o dirigente do órgão de controle interno concluiu pela irregularidade das presentes contas (peças 23 e 24) .
11.	 Em 22/11/2017, o Ministro de Estado da Saúde declarou ter tomado conhecimento das conclusões contidas no relatório e certificado de auditoria, bem como no parecer da Secretaria Federal de Controle Interno da Controladoria-Geral da União da Presidência da República, manifestando-se pela irregularidade das contas e determinando o encaminhamento do processo ao Tribunal de Contas da União (peça 25) , sendo registrada no sistema e-TCE sob número 280/2017.
Fase Externa da TCE
12.	 Remetida ao TCU pelo Ministério da Saúde, a presente tomada de contas especial foi autuada, em 12/12/2017, sob o TC Processo 034.667/2017-2 pela antiga Secretaria de Controle Externo no Estado de Minas de Gerais (Secex-MG) e posteriormente remetida à Secretaria de Controle Externo de Tomada de Contas Especial (Secex-TCE) .
13. A primeira instrução levada à efeito pela Secex-TCE (peça 30) , concluiu estarem satisfeitos os pressupostos de procedibilidade da IN TCU 71/2012, uma vez que não houve o transcurso de mais de dez anos desde o fato gerador sem que tenha havido a notificação do responsável pela autoridade administrativa federal competente, bem como o valor atualizado do débito em 1/1/2017 supera o mínimo estabelecido de R$ 100.000,00. Também, que não foram encontrados débitos imputáveis aos responsáveis em outros processos em tramitação no Tribunal.
14.	 Dessa forma, concluiu a instrução inicial, por fim, que foi possível, na forma dos arts. 10, § 1º, e 12, incisos I e II, da Lei 8.443/1992 c/c o art. 202, incisos I e II, do RI/TCU, definir a responsabilidade da empresa Dupovo Medicamentos Ltda. - ME (07.406.239/0001-05) , solidariamente com sua representante legal à época dos fatos, Sra. Nilda Maria de Souza (XXX.048.821-XX) , e quantificar adequadamente o débito a eles atribuídos, propondo, assim, a citação dos responsáveis, posicionamento esse que teve a concordância do diretor imediato e do titular da unidade técnica (peças 31 e 32) , que autorizou a citação, conforme delegação de competência conferida pelo relator, Ministro Vital do Rêgo.
15.	Acerca da responsabilização solidária da Sra. Nilda Maria de Souza (XXX.048.821-XX) , que não foi responsabilizada inicialmente pelo tomador de contas, e a exclusão da responsabilidade solidária do Sr. Cassio Pires de Paula (XXX.615.171-XX) , a instrução inicial consignou (peça 30, p.4) :
19. Com base nas irregularidades mencionadas no relatório do Denasus foi responsabilizada a empresa Dupovo Medicamentos Ltda.- ME (07.406.239/0001-05) , solidariamente com seu representante legal, Sr. Cássio Pires de Paula (XXX.615.171-XX) , conforme matriz de responsabilização à peça 8.
20. Entretanto, discorda-se da responsabilização solidária atribuída pelo Denasus ao atual sócio-administrador Cássio Pires de Paula.
21. O FNS incluiu como responsável, além da pessoa jurídica, o seu sócio-administrador atual, Cássio Pires de Paula, que passou a essa condição somente em 12/03/2015, de acordo com as informações constantes do Cadastro nacional de Pessoas Jurídicas (CNPJ) da Receita Federal (peça 29) . Percebe-se que as irregularidades constatadas na auditoria levada a efeito pelo Denasus e materializadas no Relatório de Auditoria 15691-MS/SGEP/Denasus, datam de 14/3/2013 a 7/2/2014, portanto, em período anterior ao ingresso de Cássio Pires de Paula no quadro societário da empresa Dupovo Medicamentos Ltda.
22. Considerando que, no âmbito do Tribunal de Contas da União a responsabilidade dos agentes públicos e privados causadores de dano ao erário é subjetiva, isto é, depende da comprovação da conduta ilícita (culposa ou dolosa) , do resultado danoso e do nexo causal entre esses dois elementos, deve ser chamada aos autos apenas a Sra. Nilda Maria de Souza (XXX.048.821-XX) que, segundo dados do CNPJ, era a sócia-administradora no período de 16/8/2012 a 12/3/2015, o qual abrange todas as irregularidades apontadas pelo Denasus.
EXAME TÉCNICO
Irregularidades Causadoras do Dano
16. Cabe ressaltar que os responsáveis foram citados em decorrência das seguintes irregularidades:
16.1 a) Ocorrência: falta de comprovação de estoque e notas fiscais de aquisições dos medicamentos e/ou correlatos dispensados em quantidade superior ao estoque disponível;
	Dispositivos violados: art. 23, §§ 2 e 3º, art. 39 e art. 40, inciso I da Portaria GM/MS 971, de 15/5/2012;
	Conduta: não comprovar mediante a apresentação de notas fiscais as aquisições dos medicamentos e/ou correlatos dispensados em quantidade superior ao estoque disponível na farmácia;
	Evidência: Constatação 387886/390580, Relatório do Denasus, Anexos, peça 6, p.1-23 e peça 7, p. 1-5;
	Valor histórico: R$ 298.530,78.
	b) Ocorrência: dispensações de medicamentos realizados para CPF´s de beneficiários que foram a óbito em data anterior aos registros no sistema de autorização de venda do Programa Farmácia Popular do Brasil;
	Dispositivos violados: arts. 21, 23, incisos I e II e 40, inciso I da Portaria GM/MS 971, de 15/5/2012;
	Conduta: realizar dispensações de medicamentos para CPF´s de beneficiários que foram a óbito em data anterior aos registros no sistema de autorização de venda do Programa Farmácia Popular do Brasil;
	Evidência: Constatação 387890, Relatório do Denasus, Anexos, peça 7, p. 18-22;
	Valor histórico: R$ 68,55.
Citação dos Responsáveis
17.	Em cumprimento ao pronunciamento do titular da Secex-TCE (peça 32) , que, por delegação de competência do relator, autorizou a citação ao manifestar concordância com o encaminhamento proposto na instrução de peça 30, foram expedidos os seguintes ofícios:
	a) Ofício 0153/2018-TCU/Secex-TCE, de 28/5/2018, citando o Sr. Cássio Pires de Paula, representante legal da empresa Dupovo Medicamentos Ltda. - ME (CNPJ 07.406.239/0001-05) , no endereço Avenida Equador, 103, letra B - Conjunto Habitacional Dona Norma Gibaldi - 75.535-420 - Itumbiara - GO (peça 33) . O AR retornou indicando "Mudou-se" (peça 37) . Embora não tenha sido formalmente citado, mesmo assim o responsável, Sr. Cássio Pires de Paula, nomeou procurador (peça 38) e apresentou pedido de prorrogação de prazo para apresentar alegações de defesa (peça 36) . 
	b) Ofício 0154/2018-TCU/Secex-TCE, de 28/5/2018, citando a Sra. Nilda Maria de Souza, no endereço Rua Jacinto Brandão, 477- Centro - 75.503-110 - Itumbiara - GO (peça 34) . O AR retornou indicando a entrega da correspondência em 25/5/2018 (peça 35) . Ressalte-se que o endereço para o qual foi enviada a comunicação processual é o constante atualmente da base de dados da Receita Federal (peça 54) .
18.	Em relação à citação da empresa Dupovo Medicamentos Ltda. - ME, embora o AR tenha retornado com a informação de que "mudou-se", o destinatário nomeou procurador e compareceu aos autos. É pacífico o entendimento nesta Corte de Contas que o comparecimento espontâneo aos autos supre eventuais falhas na citação (Enunciado, Acórdão 1514/2008-TCU-Primeira Câmara, Relator Min. Guilherme Palmeira) . É o que dispõe o Regimento Interno do TCU no seu art. 179, § 4º:
"§ 4º Supre a falta da citação ou da audiência o comparecimento espontâneo do responsável, desde que havido após a determinação do Tribunal ou do relator prevista no inciso II ou III do art. 202."
19.	Já no tocante à responsável Sra. Nilda Maria de Souza, não houve comparecimento aos autos. De qualquer forma, a citação realizada é válida, visto que o ofício foi recebido no endereço constante na base da Receita Federal. O entendimento do Tribunal é nesse sentido, conforme sua jurisprudência:
Para a validade da citação, não é necessário que a comunicação processual seja pessoalmente entregue ao destinatário, bastando que o ofício com o aviso de recebimento dos Correios (AR) seja recebido no endereço do responsável, obtido em fonte de dados oficial, a exemplo da base da Receita Federal." - Enunciado, Acórdão 316/2018-TCU-Plenário, Relator Min. Vital do Rêgo.
"É válida a citação feita mediante carta registrada, com aviso de recebimento que comprove a entrega no endereço do destinatário. Para validade da comunicação processual não é necessário que o aviso de recebimento seja assinado pelo próprio destinatário. - Enunciado, Acórdão 3254/2015-TCU-Primeira Câmara, Relator Min. Benjamin Zymler.
Revelia da Responsável
20.	Dessa forma, transcorrido o prazo regimental fixado e mantendo-se inerte a responsável Sra. Nilda Maria de Souza, impõe-se que seja considerada revel, dando-se prosseguimento ao processo, de acordo com o art. 12, § 3º, da Lei 8.443/1992.
21.	Ao não apresentar alegações de defesa, a responsável absteve-se de exercer o direito ao contraditório e à ampla defesa, princípios insculpidos na Constituição Federal, bem como deixou de produzir provas da regular aplicação dos recursos sob sua responsabilidade.
22.	Conforme assentado na jurisprudência deste TCU, em sede de processos de contas, a configuração da revelia não gera presunção de veracidade das irregularidades atribuídas aos responsáveis revéis, sendo indispensável ao julgamento pela irregularidade das contas a presença de prova suficiente da fatos e condutas contrários à lei (Acórdão 4704/2014-TCU-Primeira Câmara - Rel. Min. Bruno Dantas, 2369/2013 - TCU - Primeira Câmara - Rel. Min. Benjamin Zymler, 2070/2015 - TCU - Plenário - Rel. Min. Vital do Rêgo, dentre muitos outros) .
23.	Nesse sentido, verifica-se que estão adequadamente caracterizados e lastreados em evidências os ilícitos praticados e as respectivas responsabilidades, conforme indicado nos pareceres lançados nos autos, notadamente nas conclusões do Relatório de Auditoria 15692/MS/SGEP/DENASUS (peça 16) e no levantamento dos débitos apontados conforme o Relatório Completo do Tomador de Contas Especial 137/2017 (peça 16) .
24.	Portanto, não tendo sido contestadas as imputações veiculadas na citação efetivada, permanecem caracterizadas as irregularidades apontadas nas conclusões do Relatório Completo do Tomador de Contas Especial e na instrução inicial lançada por esta Unidade Técnica.
Alegações de Defesa
25.	Conforme já relatado anteriormente (item 18 desta instrução) , o Sr. Cássio Pires de Paula, representante legal da empresa Dupovo Medicamentos Ltda. - ME, apresentou alegações de defesa, já analisadas na instrução de peça 46.
26.	Em apertada síntese, quanto ao mérito, preliminarmente teceu considerações acerca da validade do relatório de auditoria e da competência do Denasus para impor sanção às farmácias, no âmbito do Programa Farmácia Popular do Brasil, sem entretanto refutar as irregularidades apontadas no relatório de auditoria.
27.	O responsável argumentou que para a legitimação de uma venda no âmbito do Programa de Farmácia Popular, são necessários três documentos: o cupom fiscal, o cupom vinculado (assinado pelo cliente) e a receita médica. Assim, deduz o responsável, apenas a falta de algum desses documentos é que acarretaria a ilegitimidade da venda, "não podendo o fato da não comprovação de estoque irradiar a possibilidade de a farmácia estar realizando de algum óbice vendas fictícias" (sic) .
28. O argumento do responsável não merece prosperar. De per si, a falta de apresentação das notas fiscais de aquisição dos medicamentos leva à dedução de que não havia estoque para as vendas. Mas, além disso, a conduta tida por irregular não aponta diretamente para uma ilegitimidade das vendas e sim para a ausência de documentos fiscais que comprovassem a aquisição dos medicamentos. E as irregularidades apontadas pela equipe de auditoria do Denasus ocorreram nos exercícios de 2013 e 2014, sob a vigência da Portaria GM/MS 971, de 15/5/2012, a qual estabelecia em seu artigo 23:
Art. 23. Para a comercialização e a dispensação dos medicamentos e correlatos no âmbito do PFPB, as farmácias e drogarias devem obrigatoriamente observar as seguintes condições:
	(...) 
	§ 2º Caberá as farmácias e drogarias manter por um prazo de 5 (cinco) anos para apresentação, sempre que necessário, as notas fiscais de aquisição de medicamentos e/ou correlatos do PFPB junto aos fornecedores, com arquivamento de 2 (duas) cópias, uma em meio físico e outra em meio magnético e/ou arquivo digitalizado, no próprio estabelecimento. (grifos nossos) 
29.	Dessa forma, vê-se que o responsável não elide a irregularidade apontada, que consiste na não apresentação das notas fiscais de aquisição de medicamentos, estabelecida como obrigatória pela norma principal que dispõe sobre o Programa Farmácia Popular do Brasil. 
30.	Quanto ao valor do débito apontou o responsável que "em decorrência da realização da auditoria pelo Denasus, o Departamento de Assistência Farmacêutica - DAF/MS reteve da empresa a importância de aproximadamente R$ 93.000,00 (noventa e três mil reais) , e que tal valor não é exato porque o órgão (DAF/MS) não se manifestou". Além disso, o responsável afirmou que o valor então retido "não foi deduzido da proposta de devolução do DENASUS", ou seja, o débito imputado pelo tomador de contas não está deduzido dessa retenção efetuada pelo DAF/MS (peça 40, p. 2-7) .
31.	Ao fim das suas alegações de defesa, o responsável requereu que o DAF (Departamento de Assistência Farmacêutica) apurasse o momento exato retido e o mesmo fosse descontado do montante devido. Requereu ainda que o débito remanescente fosse objeto de parcelamento.
32.	A instrução de peça 46 anuiu ao requerimento formulado pelo responsável, no tocante ao valor exato que teria sido retido pelo DAF/MS, e propôs então a realização de diligência aquele órgão - Oficio 494/2019-TCU/Secex-TCE, de 5/2/2019 (peça 49) .
33. Em resposta ao ofício, a Coordenação-Geral de Assistência Farmacêutica Básica do Ministério da Saúde respondeu objetivamente que foram retidos e permanecem bloqueados os créditos relativos às competências janeiro/2014 e fevereiro/2014, nos montantes de R$ 92.088,71 e R$ 6.602,43, respectivamente (Ofício N. 608/2019/CPFP/CGAFB/DAF/SCTIE/MS, de 27/2/2019, peça 51, p. 2) .
34.	 Entendemos que o valor retido pelo DAF/MS pode ser deduzido do valor do débito apurado inicialmente pelo tomador de contas, o qual foi objeto de citação por parte do TCU, atribuindo-se as datas de 31/1/2014 e 28/2/2014 para crédito dos montantes retidos, resultando na imputação de débito em valor inferior ao indicado na citação inicial.
35. Em tais situações, quando o débito imputado é inferior ao valor da citação, não se obriga ao envio de nova citação. É o que se depreende da jurisprudência desta Corte de Contas:
A imputação de débito em valor inferior ao indicado na citação não configura prejuízo à defesa e não obriga ao envio de nova citação. A comunicação dirigida ao responsável cumpre sua função de provocar o contraditório se nela foram especificados com clareza todos os elementos e informações exigíveis pelas normas." - Enunciado, Acórdão 2158/2013-TCU-Plenário, relatora Ministra Ana Arraes.
Responsabilização pelo Dano
36.	Considerando que, no âmbito do Tribunal de Contas da União a responsabilidade dos agentes públicos e privados causadores de dano ao erário é subjetiva, isto é, depende da comprovação da conduta ilícita (culposa ou dolosa) , do resultado danoso e do nexo causal entre esses dois elementos, concluiu-se pela responsabilização solidária da sócia-administradora à época dos fatos, Sra. Nilda Maria de Souza, juntamente com a empresa Dupovo Medicamentos Ltda. - ME.
37.	Cabe registrar que a responsabilização solidária da pessoa jurídica com a pessoa física de seus sócios administradores encontra amparo em recentes julgados, onde os posicionamentos da unidade técnica, do Ministério Público Junto ao TCU e dos Relatores tem sido no sentido de considerar o caráter convenial conferido às avenças firmadas com farmácias e drogarias privadas pelo Programa Farmácia Popular do Brasil, o que corrobora o encaminhamento ora proposto. Cita-se trecho do Voto condutor do Acórdão 5259/2018-TCU-Primeira Câmara, relator Ministro Vital do Rêgo:
Com relação à matéria de fato, como bem ressaltou o MPTCU, a norma que instituiu o PFPB (art. 2º, inciso II, da Portaria 184/2011, sucedido pelo art. 2º, inciso II, Portaria 111/2016) atribuiu ao programa, expressamente, a natureza de convênio, por meio do qual é outorgado ao particular (farmácia ou drogaria integrante da rede privada) a gestão de recursos públicos. Assim, ao assumir voluntariamente o múnus público de gestão de recursos do PFPB, o particular se submete à obrigação de prestar contas, conforme disposto no artigo 70, parágrafo único, da Constituição, e, eventual responsabilização em caso mau uso dos recursos geridos, consoante dispõe o artigo 71, inciso II, da CF/1988.
Nesse contexto, compartilho o entendimento do MPTCU, no sentido de que, ao se considerar a gestão de recursos públicos no âmbito de uma pessoa jurídica de direito privado, as decisões das pessoas naturais administradoras dessa pessoa jurídica determinam a destinação a ser dada àqueles recursos públicos. Isso faz com que, além da pessoa jurídica, também seus administradores sejam obrigados, pessoalmente, a comprovar a regular aplicação dos recursos públicos submetidos às suas decisões, a exemplo do que deliberou esta Corte no Acórdão 8969/2016-TCU-Segunda Câmara (Rel. Min. Raimundo Carreiro) .
Individualização das Condutas e Culpabilidade	
38.	 Devidamente citados, no caso da responsável, Sra. Nilda Maria de Souza, a mesma permaneceu silente devendo ser declarada sua revelia. Em se tratando de processo em que a parte interessada não se manifestou acerca das irregularidades imputadas, não há elementos para que se possa efetivamente aferir e reconhecer a ocorrência de boa-fé na conduta do responsável, podendo este Tribunal, desde logo, proferir o julgamento de mérito pela irregularidade das contas, conforme combinação dos §§ 2º e 6º do art. 202 do Regimento Interno do TCU. 
39.	 Esse entendimento está amparado nos Acórdão 133/2015-TCU-Primeira Câmara (Rel. Min. Bruno Dantas) , 2455/2015-1ª Câmara (Rel. Min. Bruno Dantas) , 3604/2015-1ª Câmara (Rel. Min. Bruno Dantas) , 5070/2015-2ª Câmara (Rel. Ministro Substituto André de Carvalho) e 2424/2015-Plenário Rel. Min Benjamin Zymler) . 
40.	 É razoável afirmar que era possível ao responsável ter consciência da ilicitude dos atos que praticou, sendo-lhe exigível conduta diversa, no sentido de arquivar e manter arquivados, em meio físico e magnético/eletrônico, os documentos fiscais que comprovassem a aquisição dos medicamentos dispensados, tendo em vista a clareza dos normativos a que estavam vinculados na gestão do PFPB e que foram violados. 
41.	 No caso da empresa Dupovo Medicamentos Ltda. - ME, por meio do seu representante legal, Sr. Cassio Pires de Paula, houve a apresentação de alegações de defesa que, entretanto, foram incapazes de elidir as irregularidades cometidas, não sendo aplicável à pessoa jurídica o exame de culpabilidade.
42.	 Assim, devem as presentes contas ser julgadas irregulares, com a condenação em débito e aplicação de multa, com remessa de cópia dos elementos pertinentes ao Ministério Público da União, atendendo, assim, ao disposto no art. 16, § 3º, da Lei 8.443/1992 c/c o art. 209, § 7º, do Regimento Interno/TCU.
Não Ocorrência da Prescrição da Pretensão Punitiva
43.	Observa-se não ter ocorrido a prescrição da pretensão punitiva por parte do TCU que, nos termos do entendimento firmado no Acórdão 1441/2016-TCU-Plenário (Rel. Ministro Augusto Nardes) , subordina-se ao prazo geral de prescrição indicado no art. 205 do Código Civil, qual seja, dez anos contados a partir da data de ocorrência da irregularidade sancionada, nos termos do art. 189 do Código Civil.
44.	As irregularidades discutidas nesta TCE ocorreram nos exercícios de 2013 e 2014, portanto há menos de 10 anos. Além disso, houve a interrupção do prazo prescricional, em 18/12/2018, em função do ato que determinou a citação dos responsáveis (peça 48) .
45.	Diante do exposto, não há óbice para que os responsáveis sejam apenados com a multa prevista no art. 57 da Lei 8.443/1992.
CONCLUSÃO
46.	Diante da revelia da Sra. Nilda Maria de Souza, e inexistindo nos autos elementos que permitam concluir pela ocorrência de boa-fé ou de outros excludentes de culpabilidade em sua conduta, propõe-se que suas contas sejam julgadas irregulares e que a responsável seja condenada em débito, bem como lhes seja aplicada a multa prevista no art. 57 da Lei 8.443/1992.
47.	Em face da análise promovida nos itens 25 a 35, propõe-se rejeitar as alegações de defesa apresentadas, uma vez que não foram suficientes para elidir as irregularidades atribuídas à Dupovo Medicamentos Ltda. - ME.
48.	De observar que os argumentos de defesa levaram à reduzir o débito imputado aos responsáveis. Desse modo, suas contas devem, desde logo, ser julgadas irregulares, nos termos do art. 202, § 6º, do Regimento Interno/TCU, procedendo-se à sua condenação em débito e à aplicação da multa prevista no art. 57 da Lei 8.443/1992.
INFORMAÇÕES ADICIONAIS
49.	Informa-se que na presente data não foram encontrados débitos imputáveis ao responsável em outros processos em tramitação no Tribunal.
PROPOSTA DE ENCAMINHAMENTO
50.	Diante do exposto, submetem-se os autos à consideração superior, propondo:
a) considerar revel, para todos os efeitos, a Sra. Nilda Maria de Souza (CPF XXX.048.821-XX) , dando-se prosseguimento ao processo, nos termos do art. 12, § 3º, da Lei 8.443/1992 c/c o art. 202, § 8º, do RI/TCU;
b) rejeitar as alegações de defesa apresentadas pela empresa Dupovo Medicamentos Ltda. - ME (CNPJ 07.406.239/0001-05) ;
c) com fundamento nos arts. 1º, inciso I, 16, inciso III, alíneas 'b' e 'c', da Lei 8.443/1992 c/c os arts. 19, caput, e 23, inciso III, da mesma lei, e com arts. 1º, inciso I, 209, inciso II e III, 210 e 214, inciso III, do Regimento Interno do TCU, que sejam julgadas irregulares as contas da empresa Dupovo Medicamentos Ltda. - ME (CNPJ 07.406.239/0001-05) e da Sra. Nilda Maria de Souza (CPF XXX.048.821-XX) , condenando-os, solidariamente, ao pagamento das quantias a seguir especificadas, com a fixação do prazo de quinze dias, a contar da notificação, para comprovar, perante este Tribunal (art. 214, inciso III, alínea 'a', do Regimento Interno) , o recolhimento da dívida aos cofres do Fundo Nacional de Saúde, atualizadas monetariamente e acrescidas dos juros de mora, calculados a partir das datas discriminadas até a data do recolhimento, e com o abatimento de valores acaso já satisfeitos, na forma prevista na legislação em vigor;
	VALOR ORIGINAL (R$) 
	DATA DA OCORRÊNCIA

	20.528,00 (D) 
	14/3/2013

	4.227,02 (D) 
	15/3/2013 

	15.147,69 (D) 
	19/4/2013 

	4.430,15 (D) 
	29/4/2013 

	17.561,91 (D) 
	31/5/2013 

	3.968,71 (D) 
	31/5/2013 

	15.637,84 (D) 
	4/6/2013 

	3.361,86 (D) 
	5/6/2013 

	12,15 (D) 
	5/6/2013 

	20.494,92 (D) 
	28/6/2013

	5.247,64 (D) 
	28/6/2013 

	10.240,45 (D) 
	31/7/2013 

	5.313,75 (D) 
	31/7/2013 

	4.244,24 (D) 
	2/9/2013 

	8.901,10 (D) 
	2/9/2013 

	9.333,34 (D) 
	1/10/2013 

	21.048,40 (D) 
	2/10/2013 

	56,40 (D) 
	2/10/2013

	12.019,50 (D) 
	12/11/2013 

	11.064,68 (D) 
	12/11/2013

	31.293,62 (D) 
	6/12/2013

	7.186,69 (D) 
	6/12/2013 

	3.936,25 (D) 
	30/12/2013 

	24.657,84 (D) 
	30/12/2013 

	32.734,14 (D) 
	7/2/2014 

	5.951,04 (D) 
	7/2/2014

	92.088,71 (C) 
	31/1/2014

	6.602,43 (C) 
	28/2/2014

d) aplicar à empresa Dupovo Medicamentos Ltda. - ME (CNPJ 07.406.239/0001-05) e à Sra. Nilda Maria de Souza (CPF XXX.048.821-XX) , individualmente, a multa prevista no art. 57 da Lei 8.443/1992 c/c o art. 267 do Regimento Interno, com a fixação do prazo de quinze dias, a contar da notificação, para comprovarem, perante este Tribunal (art. 214, inciso III, alínea 'a', do Regimento Interno) , o recolhimento da dívida aos cofres do Tesouro Nacional, atualizada monetariamente desde a data do acórdão que vier a ser proferido até a do efetivo recolhimento, se for paga após o vencimento, na forma da legislação em vigor;
e) autorizar, desde logo, nos termos do art. 28, inciso II, da Lei 8.443/1992 c/c o art. 219, inciso II, do RI/TCU, a cobrança judicial das dívidas caso não atendidas as notificações;
f) autorizar, desde logo, caso requerido, com fundamento no art. 26, da Lei 8.443/1992 c/c o art. 217, do Regimento Interno do TCU, o parcelamento da dívida da empresa Dupovo Medicamentos Ltda. - ME (CNPJ 07.406.239/0001-05) e da Sra. Nilda Maria de Souza (CPF XXX.048.821-XX) , em até 36 parcelas, incidindo, sobre cada uma, os encargos legais devidos, sem prejuízo de alertá-lo de que, caso opte por essa forma de pagamento, a falta de comprovação do recolhimento de qualquer parcela implicará o vencimento antecipado do saldo devedor, nos termos do art. 26, parágrafo único, e 59, da Lei 8.443/1992 c/c o art. 217, § 2º, do Regimento Interno do TCU;
g) encaminhar cópia da deliberação que vier a ser proferida, bem como do relatório e do voto que a fundamentarem, ao Procurador-Chefe da Procuradoria da República em Goiás, nos termos do § 3º do art. 16 da Lei 8.443/1992 c/c o § 7º do art. 209 do Regimento Interno do TCU, para adoção das medidas cabíveis, e comunicar-lhe que o relatório e o voto que a fundamentarem podem ser acessados por meio do endereço eletrônico www.tcu.gov.br/acordaos e que, caso haja interesse, o Tribunal pode enviar-lhe cópia desses documentos sem qualquer custo.
O Ministério Público, nos autos representado pelo Procurador Matinus Eduardo De Vries Marsico, manifestou-se de acordo com a proposta do órgão instrutivo (peça 58) .
	É o relatório.

Carlos Alberto Silva Severino (OAB/DF 32.495).

Procurador Marinus Eduardo De Vries Marsico.

TOMADA DE CONTAS ESPECIAL. PROGRAMA FARMÁCIA POPULAR. IRREGULARIDADES NA DISPENSAÇÃO DE MEDICAMENTOS E AUSÊNCIA DAS NOTAS FISCAIS DE AQUISIÇÃO. DEFESA INSUFICIENTE PARA SANAR AS IRREGULARIDADES. CONTAS IRREGULARES. DÉBITO. MULTA.

TOMADA DE CONTAS ESPECIAL (TCE)

Secretaria de Controle Externo de Tomada de Contas Especial (SecexTCE).

Em exame, tomada de contas especial de responsabilidade da empresa Dupovo Medicamentos Ltda. - ME (07.406.239/0001-05) , solidariamente com sua sócia administradora à época, Sra. Nilda Maria de Souza, em razão da aplicação irregular dos recursos atinentes ao Programa Farmácia Popular do Brasil - Aqui Tem Farmácia Popular (PFPB) , no período de março/2013 a fevereiro/2014.
As irregularidades foram constatadas em auditoria do Denasus, que apontou prejuízo no valor histórico de R$ 298.599,33, em virtude da falta de apresentação de notas fiscais comprovando as aquisições dos medicamentos e de registros de dispensação de medicamentos sem a devida comprovação legal (peça 16, p. 12/13) .
No âmbito deste Tribunal, os responsáveis foram regularmente citados pela falta de comprovação de estoque e notas fiscais de aquisições dos medicamentos e/ou correlatos dispensados em quantidade superior ao estoque disponível, bem como pelas dispensações de medicamentos realizados para beneficiários que foram a óbito em data anterior aos registros no sistema de autorização de venda do Programa Farmácia Popular do Brasil.
A Sra. Nilda Maria de Souza permaneceu silente, tornando-se revel, nos termos do art. 12, § 3º, da Lei 8443/1992. Já a empresa Dupovo, apresentou sua defesa às peças 40 a 43.
A SecexTCE rejeitou as alegações de defesa apresentadas, tendo em vista que não foram refutadas especificamente as irregularidades apontadas e que a apresentação da nota fiscal de aquisição dos medicamentos era exigência do normativo do Ministério da Saúde (Portaria GM/MS 971/2012) , com vistas a confirmar o estoque dos medicamentos no estabelecimento.
A respeito da normatização da matéria, a unidade técnica sumarizou da seguinte forma:
As farmácias e drogarias que participam do Programa Farmácia Popular do Brasil estão sujeitas à legislação que regulamenta a matéria, notadamente, além da Lei 10.858, de 13/4/2004, regulamentado pelo Decreto 5.090, de 20/5/2004, de portarias do Ministério da Saúde. No caso presente, cita-se a PRT 971/GM/MS, de 15/5/2012, posteriormente revogada pela PRT 111/GM/MS, de 28/1/2016. Registra-se que as normas do Gabinete do Ministro da Saúde, que haviam sido publicadas no período de 1990 até 28 de setembro de 2017, foram consolidadas em seis Portarias de Consolidação (PRC) . Dessa forma, a Portaria 111/2016 foi revogada e teve seu texto consolidado na Portaria de Consolidação 5, de 28/9/2017, Seção III, Anexo LXXVII, que passou a regulamentar o Programa Farmácia Popular a partir dessa data.
Entretanto, em relação ao valor do débito, a unidade técnica entendeu assistir razão à responsável quando solicita que sejam abatidos do débito os valores já retidos pelo Ministério da Saúde, nos valores de R$ 92.088,71 e de R$ 6.602,43, fato confirmado após diligência ao órgão. 
Desta forma, o SecexTCE propôs o julgamento pela irregularidade das contas dos responsáveis, suas condenações em débito e aplicação individual de multa fundamentada no art. 57 da Lei 8.443/1992, proposta endossada pelo MPTCU.
Acompanho a proposta da unidade técnica, cuja análise incorporo às minhas razões de decidir. De fato, a empresa Dupovo não trouxe defesa que lograsse descaracterizar as irregularidades verificadas, de modo que os valores inquinados, com o abatimento dos valores já retidos pelo Ministério da Saúde, devem ser ressarcidos ao poder público.
Não está caracterizada nos autos a prescrição da pretensão punitiva deste Tribunal, uma vez que as irregularidades discutidas nestes autos ocorreram nos exercícios de 2013/2014 e o ato que determinou a citação foi expedido em 18/5/2018 (peça 32) , antes, portanto, do interregno de dez anos previsto no art. 205 do Código Civil, utilizado subsidiariamente por este Tribunal, conforme Acórdão 1441/2016-TCU-Plenário.
Ante o exposto, face à inexistência nos autos de documentos que afastem as irregularidades tratadas, acompanho a proposta de encaminhamento oferecida pela unidade técnica, com apoio do MPTCU, e VOTO para que o Tribunal de Contas da União aprove o acórdão que submeto a este Colegiado.
TCU, Sala das Sessões Ministro Luciano Brandão Alves de Souza, em 18 de agosto de 2020.
Ministro VITAL DO RÊGO 
Relator